【裁判字號】    97,訴,356
【裁判日期】    970507
【裁判案由】    債務人異議之訴
【裁判全文】
臺灣板橋地方法院民事判決               97年度訴字第356號
原      告  甲○○
被      告  丙○○
訴訟代理人  乙○○
上列當事人間請求債務人異議之訴事件，經本院於民國97年4 月
30日言詞辯論終結，判決如下：
    主  文
原告之訴駁回。
訴訟費用由原告負擔。
    事實及理由
一、原告主張：
    被告與其子廖啟復為母子關係，二人財務並無區分，一律由
    廖啟復處理。被告現今因意識不明，由廖啟復全權處理鈞院
    96年度執字第46023 號執行命令查封原告財產新台幣（下同
    ）50萬元。因被告另積欠原告120 萬元，廖啟復也積欠原告
    36萬元，都有本票為證，依法應可抵銷債務。為此聲明請求
    ：鈞院96年度執字第46023 號強制執行事件應予撤銷。
二、被告辯稱：
    被告並非植物人，只是行動比較不方便，原告所主張的面額
    120 萬元、36萬元本票都是原告自己偽造的，原告也遭刑事
    判決認定有罪等語。並聲明：原告之訴駁回。
三、本件爭執點及本院判斷：
    原告係依強制執行法第14條規定提起債務人異議之訴，請求
    本院96年度執字第46023 強制執行事件應予撤銷，故本件爭
    執點即在於原告之主張是否符合強制執行法第14條之規定？
    本院判斷如下：
  (一)按執行名義成立後，如有消滅或妨礙債權人請求之事由發生
    ，債務人得於強制執行程式終結前，向執行法院對於債權人
    提起異議之訴。如以裁判為執行名義時，其為異議原因之事
    實發生在前訴訟言詞辯論終結後者，亦得主張之，強制執行
    法第14條第1 項定有明文。
  (二)又強制執行法第14條第1 項規定之債務人異議之訴，須主張
    執行名義成立後，有消滅或妨礙債權人請求之事由發生，始
    得為之。所謂消滅債權人請求之事由，係指足以使執行名義
    之請求權及執行力消滅之原因事實，如清償、提存、抵銷、
    免除、混同、債權之讓與、債務之承擔、解除條件之成就、
    和解契約之成立，或類此之情形，始足當之。至所稱妨礙債
    權人請求之事由，則係指使依執行名義所命之給付，罹於不
    能行使之障礙而言（最高法院94年台上字第671 號判決參照
    ）。
  (三)原告雖主張被告另積欠其120 萬元，有本票為證，經抵銷結
    果，被告據以聲請強制執行之50萬元債權已不存在云云。惟
    查：
    1.按當事人主張有利於己之事實者，就其事實有舉證之責任
      ，民事訴訟法第277 條前段定有明文。原告雖主張被告另
      積欠其120 萬元，有本票一紙為證云云，但此經被告提起
      確認本票債權不存在民事訴訟，業經本院三重簡易庭以90
      年度重簡字第982 號民事判決書判決被告勝訴確定在案，
      有該判決書附卷可稽，該判決理由已明白記載：「
      (1)原告（即本件被告丙○○）既否認係爭本票為真正，被
        告（即本件原告甲○○）自應就該本票為真正負舉證責
        任，關於此點，被告雖聲請訊問證人陳春梅、蔡昇伯為
        佐證，然證人陳春梅經本院訊問時僅證稱：『我有跟被
        告一起去，那是87年6 月，在中午12點至兩點之間的時
        候，我載被告去，我知道原告（指丙○○）家在新莊三
        樓的乙○○家，錢是被告自己帶去，怎麼帶去，我不清
        楚，去的時候有廖啟復及丙○○在場，是廖啟復點款然
        後交給丙○○』等語，其只提及廖啟復及原告借款之事
        實，並未提及原告當時曾簽發係爭本票作擔保，縱該證
        人所稱借款經過屬實，亦不能推論係爭本票確為原告所
        簽發，蓋一般人向他人借錢，非以簽發本票供擔保為必
        要。至於證人廖蔡昇伯經本院訊問後則證稱並未看到上
        開借款之經過，自不能憑上開2 位證人之證言，即認定
        係爭本票為原告所簽發。
      (2)另原告為一極重度多障之殘障人士，幾近無法完整簽名
        等情，有原告提出之殘障手冊1 件為證，並為被告所不
        爭執，且核原告簽名筆跡亦顯與係爭本票簽名筆跡完全
        不同，而該本票上之『丙○○』印文，亦與原告提出之
        印鑑印文不同，另有原告提出之印鑑變更登記申請書1
        件為證。據此，實難證明係爭本票確係原告所簽發。
      (3)又被告供稱係爭本票係原告之子廖啟復所交付，縱其所
        稱屬實，反足以證明被告並未親眼目睹原告簽發係爭本
        票，在其未另舉證證明廖啟復係經原告授權簽發係爭本
        票之情況下，仍難認定係爭本票確為原告本人所簽發。
      (4)係爭本票既非原告本人所簽發，應屬他人偽造無訛，對
        原告不生效力，原告應不負給付票款之責任。至於係爭
        本票係何人所為造，本非本件『確認本票債權不存在之
        訴』審究重點。但原告主張係爭本票係被告所偽造，乃
        向臺灣板橋地方法院檢察署檢察官提出刑事告訴，經檢
        察官偵辦後，以90年度偵字第15852 號起訴書，將被告
        以涉犯偽造有價證券罪嫌提起公訴，嗣經本院以91年度
        訴字第706 號刑事判決判處被告有期徒3 年2 月，經被
        告上訴臺灣高等法院後，亦經該院以95年度上更（一）
        字第19號刑事判決判處有期徒刑3 年3 月在案，雖被告
        仍不服向最高法院上訴中，致該刑事案件尚未確定，此
        有本院及臺灣高等法院上開刑事判決各1 件在卷可稽。
        惟觀上開有關被告構成偽造有價證券罪之刑事判決，其
        理由亦同樣認定係爭本票係屬偽造，是原告主張係爭本
        票係被告偽造乙節，尚非全然無據。」
    2.另外，台灣高等法院雖就原告遭起訴之偽造有價證券罪嫌
      ，曾以91年度上訴字第2427號刑事判決判處無罪，但該判
      決內亦記載「廖啟復坦承其向被告之借款，大部分未還，
      復坦承其母即告訴人丙○○上開房屋、土地所有權狀原本
      ，由其交付予被告作為其借款之擔保」（見該判決書第8
      頁），依此廖啟復所言，顯然借貸關係存在於廖啟復與原
      告之間。
    3.再按，借貸關係必須兩造間有「借貸合意」及「金錢交付
      」之事實，才能成立，且應由主張有借貸關係者負舉證責
      任。原告雖又主張依台灣板橋地方法院檢察署94年度偵字
      第1790號不起訴處分書所載，可以證明與丙○○之間確有
      借貸關係云云。惟依卷附該處分書所載，證人李思丹係證
      稱確有親眼看到廖啟復拿一張120 萬元本票向甲○○借錢
      一語；證人蔡昇伯係證稱確有載甲○○到板橋國泰街看房
      子一語；證人江美季係證稱確有提供資金給甲○○一語；
      證人陳春梅係證稱確有與甲○○一起到丙○○住處，由甲
      ○○將120 萬元交給廖啟復清點後再由丙○○將錢拿進去
      收好一語，上述證人證詞均無法證明該紙本票為真正，縱
      使原告確有將該筆120 萬元現金交給廖啟復點款，再由丙
      ○○將款項收到房間之事實（參閱上述台灣高等法院91
      年度上訴字第2427號判決書第7 、8 頁），但無論是李思
      丹、蔡昇伯、江美季或陳春梅之證詞，均無法證明原告與
      被告丙○○間確有該筆120 萬元之「借貸合意」存在，故
      原告主張被告仍積欠其120 萬元借款之事實，即無法認定
      屬實。
    4.末按，「債務之抵銷，以雙方當事人互負債務為必須具備
      之要件，若一方並未對他方負有債務，則根本上即無抵銷
      之可言。」、「民法第334 條所稱之抵銷，係以二人互負
      債務，而其給付種類相同並均屆清償期者為要件，故得供
      債務人抵銷之債權，須為對於自己債權人之債權，而不得
      以對於他人之債權，對於債權人為抵銷。」，最高法院18
      年上字第1709號判例、49年台上字第125 號判例意旨可資
      參照。本件原告既無法證明被告對原告負有借款債務，即
      不得主張抵銷本件被告對其所有之50萬元債權。縱認被告
      之子廖啟復對原告負有債務，依照上述見解，原告仍不得
      主張以其對廖啟復之債權，與其對被告所積欠之債務互相
      抵銷。
四、綜上所述，本件原告所述各項主張均不能成立，故本件既無
    原告所主張足以使執行名義之請求權及執行力消滅之異議事
    由存在，原告請求判決撤銷本院96年度執字第46023 號所為
    之強制執行程序，於法無據，應予駁回。
五、因本案事證已臻明確，兩造其餘主張陳述及所提之證據暨所
    提之攻擊防禦方法，經本院審酌後，認與本案判斷結果無影
    響，均毋庸再予一一審酌，附此敘明。
六、結論：本件原告之訴為無理由，依民事訴訟法第78條，判決
    如主文。
中    華    民    國    97    年    5     月    7     日
                  民事第三庭    法  官  劉以全
以上正本係照原本作成
如對本判決上訴，須於判決送達後20日內向本院提出上訴狀
中    華    民    國    97    年    5     月    7     日
                                書記官  陳淑芳


司法院資訊處製作；財團法人民間司法改革基金會備份。
